臺中高等行政法院判決
　　　　　　　　　　　　　　　　九十四年度訴字第四一三號
　　　　　　　　　　　　　　　.
原　　　告　祭祀公業邱受凌管理委員會
代　表　人　甲○○
被　　　告　彰化縣政府
代　表　人　乙○○
訴訟代理人　丙○○
上列當事人間因提供行政資訊事件，原告不服內政部中華民國九
十四年七月一日台內訴字第○九四○○○三七四一號訴願決定，
提起行政訴訟。本院判決如下︰
　　主  文
原告之訴駁回。
訴訟費用由原告負擔。
　　事  實
甲、事實概要：緣原告向被告檢舉其所有坐落彰化縣永靖鄉○○
    村○○路六六號土地（下稱系爭土地）遭第三人巫銀漢建造
    房屋（下稱系爭建物），案經彰化縣永靖鄉公所以民國八十
    六年六月十日永鄉建字第五八八六號違章建築查報單向被告
    查報。嗣被告派員勘查，第三人巫銀漢提出系爭建物於四十
    九年之供電證明，被告乃認屬合法建物證明文件，遂以同年
    七月十日八六彰府工管字第一四五二六號函請永靖鄉公所予
    以銷案。原告復於九十二年十二月廿五日提出聲請閱覽及付
    與上開相關資料，經被告所屬建設局以九十三年二月廿七日
    彰建使字第○九三○○○五三五六號函檢送前開供電證明乙
    份，惟原告再於同年五月十八日向被告請求閱覽及付與是項
    資料，被告乃以同年月廿六日府建使字第○九三○○九五二
    七九號函覆上情，並告以其與第三人巫銀漢間之土地私權爭
    執應另循民刑事途徑解決等語。原告不服，提起訴願，經內
    政部以同年十一月三日台內訴字第○九三○○六八二五七號
    訴願決定將原處分撤銷，責由被告於二個月內依行政程序法
    第四十四條、第四十五條及行政資訊公開辦法，另為適法之
    處分。嗣被告依上開訴願決定，以同年月十五日府建使字第
    ○九三○二一一四五八函請原告於同年月廿三日上午十時至
    被告處洽辦閱覽相關資料事宜，並經原告於上開日期洽閱及
    影印是項資料。惟原告復於同年十二月廿四日以被告主辦人
    員不依法給予當事人閱覽及付與該違章建築案件有關資料，
    僅影印既有之答辯書附件三份搪塞為由，函請被告遵照上開
    訴願決定，給予閱覽及付與該違章建築案件有關資料。被告
    乃以九十四年一月廿四日府建使字第○九四○○一六一七七
    號函覆，除稱其已於九十三年十一月廿三日詳予提供被告系
    爭建物之行政資訊並經原告洽閱完成簽名確認無誤外，並告
    知如尚有遺漏，請敘明有關公文文號及日期，俾憑續處等語
    。原告不服，提起訴願遞遭駁回，遂提起本件行政訴訟。
乙、兩造聲明：
一、原告聲明求為判決：原處分及訴願決定均撤銷。
二、被告聲明求為判決：原告之訴駁回。
丙、兩造之陳述：
壹、原告起訴意旨略以：
一、按依行政程序法第四十四條及第四十六條規定，行政機關持
    有及保管之資訊，應以公開為原則，且當事人或利害關係人
    有主張或維護其法律上利益之必要者，得向行政機關申請閱
    覽、抄寫、複印或攝影有關資料或卷宗，行政機關不得拒絕
    。本件第三人巫銀漢係違法侵佔系爭土地並違章蓋建房屋，
    藉以賺取不法利益，原告為求明瞭上開事實，屢次向被告請
    求閱覽相關文件資料。惟被告所屬人員竟包庇不法，一再以
    不實公文書隱瞞事實，意圖不依前揭規定辦理，多次阻撓原
    告閱覽及影印該違建案相關資料，並僅以巫銀漢所提供台灣
    電力公司彰化區營業處四十九年十月間之裝表供電證明，且
    未經土地所有權人同意之情況下，逕認巫銀漢之侵佔行為合
    法，並於八十六年七月十日給予辦理補照程序。是被告九十
    三年五月廿六日府建使字第○九三○○九五二七九號函所載
    「．．．經查本府未曾受理過巫銀漢先生補照之申請．．．
    」等語，顯然事有蹊蹺。再者，巫銀漢申請補發建築執照之
    過程既不可能通知或照會原告，被告主辦人員又為掩飾不法
    一再拒絕給予原告閱覽該違法補照申請案存檔資料，則原告
    又如何依被告九十四年一月廿四日府建使字第○九四○○一
    六一七七號函所載「．．．如認尚有遺漏，請來函敘明有關
    公文文號及日期．．．」等語，用以申請閱覽？實則本件被
    告有無依法給予閱覽有關資料或卷宗，僅需查明被告八十六
    年七月十日彰工管字第一四五二六號函（稿）之公文正本與
    其自行影印搪塞了事之影本相互比對是否完全相同，即可明
    瞭被告所辯稱「經洽閱完成簽名確認無誤」等語，並非事實
    。
二、次按建造執照係建築物申請建造之許可文件，於建築完成並
    申請使用執照後即不生效力，自應併入使用執照申請案加以
    存檔。又建築完成後，申請補發使用執照者，應檢附使用執
    照申請書、建築線指定證明、土地及房屋權利證明文件、基
    地位置圖、地盤圖、建築物之平面圖、立面圖、建築師安全
    鑑定書、房屋完成日期證明文件及其他相關文件等。原告之
    原管理人邱知高業於數十年前死亡，原有「竹造」三合院為
    祖先所留下，巫銀漢強佔原告土地，擅自搭建磚造違建物出
    租，竟謊稱為三合院之原建人，顯與事實不符，確屬非法建
    築物無疑。嗣巫銀漢於八十六年六月十九日向被告提出補照
    申請，並於同年七月十日辦理補照結案。是巫銀漢如何申請
    補發建築執照（建造及使用執照）而成為合法房屋？土地證
    明文件又係如何取得？均有待釐清，是本件實有閱覽相關文
    件之必要。
貳、被告答辯意旨略以：
一、按被告為充分保障原告權利，業按行政資訊公開辦法以九十
    三年十一月十五日府建使字第○九三○二一一四五八號函請
    原告於同年月廿三日至被告處洽辦閱覽相關資料事宜。該日
    除已詳予提供系爭建築物之行政資訊，經原告洽閱完成簽名
    確認無誤外，並告知如尚有遺漏，請敘明有關公文文號及日
    期，俾憑續處等語，此有經原告簽章之閱覽卷宗申請書影本
    附卷可稽。是原告於同年十二月廿四日再度來函要求被告遵
    照訴願決定給予閱覽及付與該違章建築案件有關資料，因原
    告並未明確告知尚未提供之資訊標的為何，是被告以九十四
    年一月廿四日府建使字第○九四○○一六一七七號函覆，再
    度告以上旨，並無不當。況該函意旨係促請原告明確告知尚
    未提供之資訊標的為何，僅屬單純之事實通知，與構成行政
    處分之要件不同，自非屬對原告之公法上之處分。本件原告
    一再主張被告應准予閱覽及付與該建築案件有關資料乙節，
    又未具體指出要求原告提供之公文文號及日期，遽然提起訴
    訟，於法尚非有據。再者，依行政程序法第一百七十三條第
    二款規定，倘同一事由經予適當處理並已明確答覆後，而仍
    一再陳情者，得不予處理。其立法之意旨係為避免造成行政
    機關處理陳情案件之負擔，而對陳情人及機關皆無任何實益
    可言。本件經被告查明後，一再向原告說明其原委，惟原告
    一概不予採信，並再三陳情。被告為避免行政資源之浪費，
    於原告未能指出行政資訊應公開標的之情況下，而不予處理
    ，亦無不當。
二、次按系爭建物是否辦理補辦照事宜乙節，依建築法第二十五
    條規定，建築物非經申請直轄市、縣（市）（局）主管機關
    審查許可並發給執照，不得擅自建造、使用或拆除。是有關
    建造執照之核發，須由起造人提出申請始得為之，若未提出
    申請者，主管建築機關無從開啟審查及核發執照之行政程序
    。本件原告所稱「於八十六年七月十日給予辦理補照合法化
    」乙節，被告業已明確函知原告係逕行引用當時電腦系統所
    列有誤資料所致。且原建造人自始並未有申請補照事實，經
    被告查明原委後，又分別以九十二年十一月廿四日府建使字
    第○九二○二二○一○○號、九十三年二月廿七日府建使字
    第○九三○○○五三五六號及同年五月廿六日府建使字第○
    九三○○九五二七九號函等向原告澄清，說明系爭建築物為
    「合法建築物」且「未曾受理補照申請」。至原告與第三人
    巫銀漢涉有私權糾紛部分，與被告就系爭建物認定為違建與
    否，係屬二事，私權部分自宜由原告另循途徑解決。
    理  由
一、按「行政機關持有及保管之資訊，以公開為原則，限制為例
    外；其公開及限制，除本法規定者外，另以法律定之。」、
    「有關行政機關資訊公開及其限制之法律，應於本法公布二
    年內完成立法。於完成立法前，行政院應會同有關機關訂定
    辦法實施之。」、「當事人或利害關係人得向行政機關申請
    閱覽、抄寫、複印或攝影有關資料或卷宗。但以主張或維護
    其法律上利益有必要者為限。」行政程序法第四十四條第一
    項、第三項及第四十六條分別定有明文。又「行政機關核准
    提供行政資訊之請求時，得按資訊所在媒介物型態給予申請
    人重製品。如涉及他人智慧財產權或難於執行者，得給閱覽
    。」亦為行政資訊公開辦法第十三條第一項所明定。
二、本件原告向被告檢舉其所有系爭土地遭第三人巫銀漢建造系
    爭建物，經彰化縣永靖鄉公所以八十六年六月十日永鄉建字
    第五八八六號違章建築查報單向被告查報。嗣被告派員勘查
    ，第三人巫銀漢提出系爭建物於四十九年之供電證明，被告
    乃認屬合法建物證明文件，遂以同年七月十日八六彰府工管
    字第一四五二六號函請永靖鄉公所予以銷案。經原告於九十
    二年十二月廿五日提出聲請閱覽及付與上開相關資料，經被
    告檢送前開供電證明乙份，原告不服，如事實欄所示之過程
    ，提起行政救濟後，原告復於九十三年十二月廿四日以被告
    主辦人員不依法給予當事人閱覽及付與該違章建築案件有關
    資料，僅影印既有答辯書附件三份搪塞為由，函請被告遵照
    內政部九十三年十一月三日台內訴字第○九三○○六八二五
    七號訴願決定，給予閱覽及付與該違章建築案件有關資料。
    被告乃以九十四年一月廿四日府建使字第○九四○○一六一
    七七號函覆，除稱其已於九十三年十一月廿三日詳予提供被
    告系爭建物之行政資訊並經原告洽閱完成簽名確認無誤外，
    並告知如尚有遺漏，請敘明有關公文文號及日期，俾憑續處
    等語。原告不服，循序提起本件行政訴訟。
三、原告訴稱：本件第三人巫銀漢係違法侵佔系爭土地並蓋違章
    建築房屋，藉以賺取不法利益，原告為求明瞭上開事實，屢
    次向被告請求閱覽相關文件資料，惟被告一再以不實公文書
    隱瞞事實，不依行政程序法第四十四條及第四十六條之規定
    辦理，多次阻撓原告閱覽及影印該違建案相關資料，並僅以
    巫銀漢所提供台灣電力公司彰化區營業處四十九年十月間之
    裝表供電證明，逕認巫銀漢之侵佔行為合法，並於八十六年
    七月十日給予辦理補照程序。按巫銀漢如何申請補發建築執
    照（建造及使用執照）而成為合法房屋，又土地證明文件如
    何取得，均有待釐清，是本件實有閱覽相關文件之必要等語
    。
四、按行政機關之公文書，是否為行政處分，應不拘泥於文字及
    用語，探求其真意，從實質上認定，如其用字遣詞上刻意避
    免否准之字樣，而依其他文意，有拒絕人民請求之意思，自
    不得謂非為行政處分。本件原告於九十三年十二月廿四日以
    被告未依法給予當事人閱覽及付與系爭建物為違章建築之相
    關資料，函請被告給予閱覽及付與該資料，被告以九十四年
    一月廿四日府建使字第○九四○○一六一七七號函，稱其已
    於九十三年十一月廿三日詳予提供被告系爭建物之行政資訊
    並經原告洽閱完成簽名確認無誤外，並告知如尚有遺漏，請
    敘明有關公文文號及日期，俾憑續處等語。無論原告之該請
    求有無依據，或被告未有原告欲請求閱覽之資料，被告此函
    意旨，自屬拒絕原告之請求，而為行政處分，合先敘明。
五、經查，本件原告以其所有系爭土地遭第三人巫銀漢建造系爭
    建物，而向被告檢舉，經彰化縣永靖鄉公所以該建物違章建
    築查報單向被告查報，嗣被告派員勘查，第三人巫銀漢提出
    系爭建物於四十九年之供電證明，被告乃認屬合法建物證明
    文件，遂函請永靖鄉公所予以銷案（被告答辯狀附件三）。
    按系爭建物被告以第三人巫銀漢既提出於四十九年之供電證
    明（同狀附件八），符合台灣省政府六十六年三月廿二日府
    建四字第八二三三號函規定，而屬合法房屋，自無再要求第
    三人巫銀漢補辦建造執照之問題。至被告八十九年一月十一
    日八九彰府工管字第七二六號函（同狀附件五）稱系爭建物
    於八十六年七月十日辦理補照結案，其用語雖易令人誤認系
    爭建物有補辦建造執照之事實，惟依被告所稱及卷內事證，
    第三人巫銀漢並未補辦建造執照，該補照案係以第三人巫銀
    漢提供上開供電證明而結案，是系爭建物因未補辦建造執照
    ，第三人巫銀漢自無提供系爭土地之使用同意書予被告，而
    申請補辦建造執照，原告主張被告受理第三人巫銀漢申請補
    辦系爭建物之建造執照，並提供系爭土地之使用同意書予被
    告，自與上開台灣省政府函令及實情不符，又未提出具體事
    證以實其說，自難採信。至被告依內政部九十三年十一月三
    日台內訴字第○九三○○六八二五七號訴願決定，以同年月
    十五日府建使字第○九三○二一一四五八函請原告於同年月
    廿三日上午十時至被告處洽辦閱覽相關資料事宜，並經原告
    於上開日期洽閱及影印是項資料（同狀附件十二），原告稱
    其僅影印四張資料，被告未交付全部之資料予其影印乙節。
    惟系爭建物經檢舉為違章建築及補照事宜之相關資料，被告
    已於本件答辯狀附件一至十七提出，並將影本全部寄交原告
    ，此為原告所不否認，亦難認被告有應將該違章建築事件之
    資料公開並由原告閱覽，而拒絕原告閱覽或隱匿之情事。
六、綜上所陳，原告於九十三年十二月廿四日請求被告閱覽及付
    與該違章建築案件有關資料，被告以九十四年一月廿四日府
    建使字第○九四○○一六一七七號函即原處分覆原告，已於
    九十三年十一月廿三日詳予提供被告系爭建物該資料予原告
    ，並告知如有遺漏，請敘明有關公文文號及日期，再憑續處
    等語，並無違反首開行政程序法第四十四條第一項、第三項
    ，第四十六條及行政資訊公開辦法第十三條第一項之規定。
    原告堅稱被告有受理第三人巫銀漢申請補辦系爭建物之建造
    執照，並提供系爭土地之使用同意書予被告，依上開說明，
    難認有此事實，被告既無此相關資料，以原處分否准原告之
    請求，並無違誤，訴願決定予以維持，亦無不合，原告請求
    均予撤銷，為無理由，其訴應予駁回．
據上論結，本件原告之訴為無理由，依行政訴訟法第一百九十
五條第一項後段、第九十八條第三項前段，判決如主文。
中　　華　　民　　國　　94　　年　　11　　月　 　2　　日
                第三庭審判長法  官　沈　應　南
                            法  官　林　秋　華
                            法  官　許　武　峰
以上正本證明與原本無異。
如不服本判決，應於判決送達後20日內向本院提出上訴書狀，其
未表明上訴理由者，應於提起上訴後20日內向本院提出上訴理由
書（須依對造人數附具繕本）；如於本判決宣示或公告後送達前
提起上訴者，應於判決送達後20日內補提上訴理由書（須附繕本
）。未表明上訴理由者，逕以裁定駁回。
提起上訴應預繳送達用雙掛號郵票390元（34元及5元郵票各10份
)。
中　　華　　民　　國　 　94　 年    11　　月　 　8    日
　　　　　　　　　　　　    書記官　陳  鼎  鈞
